【裁判字號】    98,交聲,3274
【裁判日期】    990222
【裁判案由】    交管條例聲異
【裁判全文】
臺灣板橋地方法院交通事件裁定        98年度交聲字第3274號
原處分機關  臺北市交通事件裁決所
異  議  人
即受處分人  甲○○
上列異議人即受處分人因違反道路交通管理處罰條例案件，對於
臺北市交通事件裁決所中華民國98年8 月13日以北市裁催字第裁
22-AEV461631號所為之處分（原舉發案號：臺北市政府北市警交
字第AEV461631 號），聲明異議，本院裁定如下：
    主  文
原處分撤銷。
甲○○汽車駕駛人，駕駛汽車經測試檢定酒精濃度超過規定標準
，處罰鍰新臺幣壹萬伍仟元，吊扣普通重型機車駕駛執照拾貳個
月，並接受道路交通安全講習。
    理  由
一、原處分意旨略以：異議人即受處分人甲○○於民國九十六年
    四月十四日凌晨零時四分許，騎乘車號Ｐ８８－３２７號重
    型機車，在臺北市中正區○○○路○段七十巷口為警攔停時
    ，經測得其呼氣酒精濃度為每公升零點六二毫克，超過標準
    （零點五五毫克以上）違規，經警當場舉發，遂依道路交通
    管理處罰條例第三十五條第一項第一款及第二十四條第一項
    第二款（原處分書漏引第二十四條第一項第二款，應予補充
    ）之規定，裁處罰鍰新臺幣（下同）五萬二千五百元，並吊
    扣駕駛執照一年，施以道路交通安全講習。
二、本件異議人則以：伊因本件酒後駕車，業經臺灣臺北地方法
    院檢察署檢察官為緩起訴處分，緩起訴期間須向國庫支付三
    萬元，異議人既已繳納，卻又再受行政罰鍰，有違行政罰法
    一行為不兩罰之規定等語。
三、觀諸原處分對異議人之裁罰內容，乃包括「罰鍰五萬二千五
    百元」、「吊扣駕駛執照十二個月」及「施以道路交通安全
    講習」三部分，異議人雖僅質疑罰鍰部分有一案二罰情形而
    聲明異議，然本件僅有一個酒後駕車之交通違規行為，且有
    關其處罰效果之罰鍰、吊扣駕駛執照與施以道路交通安全講
    習，與該交通違規行為是否存在均無從分離，法院審理時應
    先確定受處分人是否確有交通違規行為事實，再決定原處分
    機關所示用之法律有無錯誤，從而，受處分人於聲明異議狀
    雖僅記載就罰鍰部分聲明異議，其餘部分並未提及，惟此與
    其交通違規行為是否存在既無從分離，法院自應予以審理，
    換言之，聲明異議乃屬司法救濟程序，由法院審查受處分人
    所涉之違規事實是否成立，及原處分所適用之法條是否正確
    、裁罰是否適當，對原處分失當時，應自為處分，就本案而
    言，就罰鍰、吊照及安全講習等處罰效果，自宜一併重新諭
    知（臺灣高等法院暨所屬法院九十八年度法律座談會第二十
    三號提案審查意見及研討結果參考），核先敘明。
四、經查：
  (一)異議人於九十六年四月十四日凌晨零時四時許，騎乘普通重
    型機車在臺北市中正區○○○路○段七十巷口為警攔停時，
    其呼氣中酒精濃度為每公升零點六二毫克，超過標準而違規
    ，且其行為同時觸犯刑法第一百八十五條之三公共危險罪，
    經臺北市政府警察局中正第二分局報請臺灣臺北地方法院檢
    察署檢察官偵查後，經該署檢察官於九十六年五月二十一日
    以九十六年度偵字第八七三九號為緩起訴處分，緩起訴期間
    為一年，並應向國庫支付三萬元，且異議人已於九十六年八
    月八日繳交上開金額履行緩起訴處分條件完畢，嗣緩起訴期
    間於九十七年六月十六日屆滿，其緩起訴處分未經撤銷之事
    實，業經本院依職權調取臺灣臺北地方法院檢察署檢察官九
    十六年度偵字第八七三九號卷宗核閱無訛，並有上開緩起訴
    處分書、臺灣臺北地方法院檢察署檢察官執行緩起訴處分命
    令通知書、臺灣臺北地方法院檢察署自行收納款項收據及臺
    灣高等法院被告前案紀錄表各一份在卷可考，堪予認定。
  (二)按汽車（包括機器腳踏車）駕駛人，駕駛汽車經測試檢定有
    酒精濃度超過標準者，處新臺幣一萬五千元以上六萬元以下
    罰鍰，並當場移置保管該汽車及吊扣其駕駛執照一年，且應
    接受道路交通安全講習，道路交通管理處罰條例第三十五條
    第一項第一款及第二十四條第一項第二款固有明定。惟行政
    罰法第二十六條復規定：「一行為同時觸犯刑事法律及違反
    行政法上義務規定者，依刑事法律處罰之。但其行為應處以
    其他種類行政罰或得沒入之物而未經法院宣告沒收者，亦得
    裁處之（第一項）。前項行為如經不起訴處分或為無罪、免
    訴、不受理、不付審理之裁判確定者，得依違反行政法上義
    務規定裁處之（第二項）」，即所謂一事不二罰原則，探究
    其立法目的，無非以一行為同時觸犯刑事法律及違反行政法
    上義務規定時，由於刑罰與行政罰同屬不法行為之制裁，而
    刑罰之懲罰作用較強，依刑事法律處罰即足資警惕，實無一
    事二罰再處行政罰之必要，且刑事法律處罰，由法院依法定
    程序為之，較符合正當法律程序，應予優先適用，但罰鍰以
    外之沒入或其他種類行政罰，因兼具維護公共秩序之作用，
    為達行政目的，行政機關仍得併予裁處。故汽車駕駛人酒後
    駕車時，如同時觸犯刑法第一百八十五條之三公共危險罪者
    ，道路交通主管機關除仍得依上開行政罰法第二十六條第一
    項但書規定，處以其他種類行政罰外，關於行政罰鍰部分，
    即應依行政罰法第二十六條、道路交通管理處罰條例第十條
    等規定，移送地方法院檢察署處理，且除非有行政罰法第二
    十六條第二項所定不起訴等事由，不得再予裁處行為人罰鍰
    。再者，行政罰法第二十六條第二項雖僅規定「經不起訴處
    分或為無罪、免訴、不受理、不付審理」之裁判確定者，始
    得依違反行政法上義務規定裁處，並不包括緩起訴處分在內
    ，然緩起訴處分期滿且未經撤銷時，與不起訴處分之法律效
    果相同，此觀諸刑事訴訟法第二百六十條之規定即明。是以
    緩起訴處分期滿後，行為人已終局免於刑事追訴，行政機關
    固得補為裁罰，惟此時行為人若已履行檢察官為緩起訴處分
    時命為捐款之命令，此等命令名義上雖非刑罰，但仍屬一種
    特殊之處遇措施，造成被告之財產減少與義務增加，性質上
    仍屬干預人民自由之處分，與刑事制裁無異，故檢察官為緩
    起訴處分並命行為人向公益團體捐款者，其捐款解釋上亦屬
    道路交通管理處罰條例第三十五條第八項所規定之罰金，如
    行為人所支付之緩起訴捐款數額，未達道路交通管理處罰條
    例第九十二條第四項所訂最低罰鍰基準規定者，即仍應依該
    條例第三十五條第八項之規定，裁罰補繳不足最低罰鍰之部
    分，始為適法（臺灣高等法院暨所屬法院九十七年法律座談
    會刑事類提案第三十九號研討結果參考）。
  (三)再查，異議人本次騎乘重型機車經測得之呼氣中酒精濃度為
    每公升零點六二毫克，依違反道路交通管理事件統一裁罰基
    準及處理細則所示之裁罰基準，應予罰鍰四萬五千元，惟異
    議人亦已依緩起訴處分之命令而支付三萬元，復如前述，則
    揆諸前揭說明，原處分機關雖得援引行政罰法第二十六條第
    二項之規定科處罰鍰，惟仍應受道路交通管理處罰條例第三
    十五條第八項之限制，以裁決異議人繳納不足最低罰鍰之部
    分即一萬五千為限。原處分機關未查，仍據道路交通管理處
    罰條例第三十五條第一項第一款之規定，裁處異議人罰鍰五
    萬二千五百元，於法即有未合。
五、綜上所述，本件聲明異議為有理由，應由本院將原處分撤銷
    ，並自為裁罰如主文第二項所示，以期適法。
據上論斷，應依道路交通管理處罰條例第八十七條第二項，道路
交通案件處理辦法第二十條前段，裁定如主文。
中    華    民    國    99    年    2     月    22    日
                  交通法庭  法  官  劉元斐
上列正本證明與原本無異。
如不服本裁定，應於裁定送達後五日內敘明抗告理由，向本院提
出抗告狀。
                            書記官  高建華
中    華    民    國    99    年    2     月    22    日

司法院資訊處製作；財團法人民間司法改革基金會備份。
